【裁判字號】    89,訴,452
【裁判日期】    920903
【裁判案由】    違反銀行法
【裁判全文】
臺灣屏東地方法院刑事判決                          八十九年度訴字第四五二號
    公  訴  人  臺灣屏東地方法院檢察署檢察官
    被      告  乙○○
    選任辯護人  尤挹華
                郭正鵬
右列被告因違反銀行法案件，經檢察官提起公訴（八十九年度偵緝字第一四五號），
本院判決如左：
    主  文
乙○○違反非銀行不得經營收受存款業務之規定，處有期徒刑參年。
    事  實
一、緣黃錫廉、甲○○兄弟二人自民國八十年間起，以未在國內設立登記之「卓領企
    業有限公司」及「威恆國際發展公司」名義，為「加拿大帝國人壽保險公司」（
    以下簡稱「帝國人壽」）及「美國全美人壽保險公司」（以下簡稱「全美人壽」
    ）代理保險業務，在高雄縣、市境內召攬投保客戶。同年間，黃錫廉兄弟以從事
    該項業務佣金優渥，若投資「卓領企業有限公司」及「威恆國際發展公司」，投
    資者將可按月獲得三點五分至五分之孳息，亦即每出資新台幣（下同）一百萬元
    ，每月可取得利息三萬五千元至五萬元，且不負擔盈虧之責為由，慫恿乙○○召
    募他人投資「卓領企業有限公司」及「威恆國際發展公司」，乙○○信以為真，
    不知黃錫廉、甲○○兄弟有詐欺犯意，遂基於經營銀行收受存款業務之犯意，邀
    集親友丙○○、洪麗娟、潘榮姿、王秀珠、穆經平、李麗慈、陳村善、鄒運盛、
    劉春蓉、張秀勸、郭文雄、潘淑玲、張柳華、何穗林、鄭國榮、胡樹芳、劉國華
    、黃玉玲等人陸續以現金投資（日期、金額如附表所示），先由乙○○收得款項
    後，再以電匯等方式交予黃錫廉、甲○○。黃氏兄弟則簽發支票予投資人以供擔
    保，乙○○從中抽取百分之一之利潤。詎至八十五年六、七月間，黃錫廉、甲○
    ○兄弟二人忽而結束營業，避不見面，乙○○、丙○○等投資人始知黃錫廉、甲
    ○○兄弟未將募得之資金全數投入前揭保險業務，丙○○等投資人總計損失金額
    達一億五千餘萬元。
二、案經台灣高等法院高雄分院函送台灣屏東地方法院檢察署檢察官偵查起訴。
    理  由
一、訊據被告乙○○矢口否認有何違反銀行法犯行，辯稱：伊只有借錢給黃錫廉及甲
    ○○兄弟，但沒有沒有幫黃錫廉、甲○○兄弟找金主投資云云。經查：
    (一)右開事實業據被告乙○○於法務部調查局高雄市調查處調查時供稱：「．．黃
      錫廉、甲○○兄弟於八十年間起以卓領企業（負責人黃錫廉）、威恆企業（負
      責人甲○○）名義在香港成立公司，並在高雄市○○區○○街十六之一號成立
      卓領、威恆分公司，經營代理全美、帝國人壽海外保單業務，八十年間黃錫廉
      、甲○○向我表示，所代理之全美人壽、帝國人壽業績甚佳，因國人繳保費之
      習慣係以支票支付，而外國保險公司則以現金匯款，故常需大量資金週轉，投
      資每月可獲投資金額百分之二之百分之四佣金（即百萬元月息二至四萬元），
      另出示全美、帝國人壽之高比例退佣表表示代理保險業務利潤豐厚，投資人年
      度結算尚可分紅，慫恿我投資，我認為百分之二至百分之四佣金甚為合理，乃
      於八十年間起陸續投資，迄八十四年底我共投資了新台幣三千三百萬元，我每
      次投資均以匯款方式將投資金匯入黃錫廉設於華僑商銀．．帳戶及甲○○設於
      華南銀行高雄分行．．帳戶，另黃錫廉、甲○○要我協助尋找投資人，『我曾
      介紹多人投資』。．．前述投資每月固定利潤佣金為投資額的百分之二至百分
之四，不負擔盈虧，．．。」等語（台灣高雄地方法院檢察署八十六年偵字第
      三九一三號卷第五十四頁筆錄參照）；於法院審理中供稱：「他們兄弟告訴我
      ，他們可以在台灣收續保之保險費，要資金二千萬元，我才叫黃玉玲去投資，
      ．．（法官問：你介紹丙○○、洪麗娟、王秀珠、穆經平等人入資黃錫廉兄弟
      之公司？）是我介紹這些人來投資他們兄弟的，．．（用我名義匯錢給黃姓兄
      弟的有）潘淑玲、黃玉玲、胡樹芳、穆經平．．．潘榮姿是我大嫂，我代她寄
      五百萬元（給黃姓兄弟），．．我替他們（指黃姓兄弟）記帳，他會給我百分
      之一之利益。．．（法官問：李麗慈有無透過你匯錢給黃姓兄弟？）有，匯七
      一○萬元。．．鄒運盛我有替他匯（錢給黃姓兄弟），．．郭文雄部分用我名
      義匯，部分是去他店裡拿現金，潘淑玲、張柳華、何穗林、穆經平均有用我自
      己名義匯錢（給黃氏兄弟）。鄭國榮、胡樹芳、劉國華、洪麗娟我有替他們匯
      錢，．．」」等語（台灣高等法院高雄分院八十七年上訴字第四○○號卷第五
      十四頁、第九十九頁至第一百零一頁筆錄參照）明確，核與左列證人、被害人
      供述之情節及卷附支票、本票影本（附於台灣高等法院高雄分院八十七年度重
      訴字第三十七號民事案卷第一一六頁證物袋內，票號及票面金額詳如附表）記
      載之金錢往來情形大致相符：
      1.證人即共犯甲○○於法務部調查局高雄市調查處調查時供證：「卓領公司、
        威恆公司約於民國八十三、八十四年間在香港成立，卓領公司負責人為黃錫
        廉，威恆公司由我擔任負責人，我亦是卓領公司股東，但該二公司迄未在台
        辦理登記營業。但我等在高市○○街十六之一號以該二公司代理加拿大帝國
        人壽及美國全美人壽在台保險業務。．．（我與黃錫廉）沒有在台灣申請代
        理保險業務。．．（我）認識（乙○○），係我哥哥黃錫廉認識在先，再介
        紹我認識。約在八十年間起，我與黃錫廉先後向乙○○表示，我們代理國外
        保險，由於國人繳交保費均以支票支付，而外國保險費則須以現金結匯繳款
        ，因此須要大筆現金週轉，所以透過乙○○借取新台幣共約一億五千萬元。
        ．．乙○○均以電匯方式將款項匯入黃錫廉及我夫婦之帳戶或以現金交給我
        或黃錫廉，並由我兄弟依金額給付三點五至五分之月息，．．乙○○曾向我
        表示該等款項係向親友籌借，為數甚多，我所認識的有丙○○、張秀勸、郭
        文雄、洪麗娟等，其他二十餘人我並不認識。」等語（台灣高雄地方法院檢
        察署八十六年偵字第三九一三號卷第七至九頁筆錄參照）及黃錫廉所供內容
        相同之證詞（台灣高雄地方法院檢察署八十六年偵字第四八○二號卷第八頁
        至第十五頁筆錄參照）
      2.證人即「卓領企業有限公司」行政主任章宇光證述：「．．八十年間起黃錫
        廉、甲○○透過保戶及友人宣稱，代理之全美人壽、帝國人壽業績甚佳，因
        國人繳付保險費之習慣是以支票支付，而外國保險公司則以現金匯款，故常
        需大量資金週轉，投資每月可獲投資金額百分之三點五佣金，另年度結算尚
        可分紅，故很多友人、保戶在黃錫廉及甲○○之慫恿下，均投資卓領公司，
        ．．．」之公司營運情節（台灣高雄地方法院檢察署八十六年偵字第三九一
        三號卷第四十四頁筆錄參照）。
      3.被害人丙○○（同前揭卷第十五至第二十頁筆錄、台灣高等法院高雄分院八
        十七年上訴字第四○○號卷第五十四頁、第一百頁筆錄參照）；被害人洪麗
        娟（台灣高雄地方法院檢察署八十六年偵字第三九一三號卷第二十二頁、台
        灣高等法院高雄分院八十七年上訴字第四○○號卷第七十五頁、第九十九頁
        筆錄參照）；被害人鄭國榮（台灣高雄地方法院檢察署八十六年偵字第三九
        一三號卷第七十六頁至第八十一頁、台灣高等法院高雄分院八十七年上訴字
        第四○○號卷第一百零七頁、第一百零八頁筆錄）；被害人王秀珠（台灣高
        雄地方法院檢察署八十六年偵字第三九  一三號卷第一二三頁）；被害人穆
        經平（台灣高雄地方法院檢察署八十六年偵字第四八○二號卷第十六頁至第
        二十頁、台灣高等法院高雄分院八十七年上訴字第四○○號卷第一○七頁筆
        錄）；被害人黃玉玲（台灣高等法院高雄分院八十七年度上訴字第四○○號
        卷第三十三頁至第三十四頁）；被害人張秀勸（前揭卷第七十五頁、第一百
        頁筆錄）；被害人郭文雄（前揭卷第一百頁筆錄參照）；被害人李麗慈（前
        揭卷第一百零七頁筆錄參照）之指述。
    (二)被害人受損金額部分，則有卷附如附表所示支票二十五張、本票十七張影本及
      台灣高等法院高雄分院八十七年度重訴字第三七號民事判決影本（本院卷第二
      一○頁參照）在卷可按。
    (三)又「卓領企業有限公司」及「威恆國際發展公司」並未向我國主管機關申請設
      立登記一節，則有高雄市政府八十六年五月二十四日八十六高市建設二字第一
      七八五一號函一紙附卷供憑（台灣高雄地方法院八十六年訴字第八一六號卷第
      一二八頁）。
    (四)綜上可知，被告辯詞顯與事實不符，其於本院審理中翻異其於法務部調查局高
      雄市調查處所為供詞，顯係卸責之舉，不足採信，本件事證明確，被告犯行堪
      予認定。
二、按銀行法上所謂之「收受存款」，係指向不特定之多數人收受款項或吸收資金，
    並約定返還本金或給付相當或高於本金之行為，同法第五條之一定有明文。被告
    乙○○以外國保險公司之保費常以現金匯款，需大量資金週轉，若予投資可獲高
    額佣金為由招徠丙○○等被害人繳交資金，並按月給付紅利，核其所為，係犯銀
    行法第一百二十五條第一項之罪。又被告於行為後，銀行法已於八十九年十一月
    一日修正公布，並自同年月三日生效。該法第一百二十五條規定之法定刑已由原
    「處一年以上七年以下有期徒刑，得併科新臺幣三百萬元以下罰金。」，修正為
    「處三年以上十年以下有期徒刑，得併科新臺幣一億元以下罰金。」。新、舊法
    比較結果，以舊法有利於被告，依刑法第二條第一項但書規定，應適用舊法處斷
    。因黃錫廉兄弟二人之目的係在詐欺取財，以投資保險行業可獲豐厚利潤為藉口
    利用被告招徠他人投資，不過為彼二人施用詐術之手段而已，黃錫廉兄弟實則無
    「向不特定之多數人收受款項或吸收資金，並約定返還本金或給付相當或高於本
    金」之主觀犯意，因此該項犯意僅存在於被告，不能認為被告與黃錫廉、甲○○
    兄弟就上開犯行有犯意聯絡及行為分擔，而論以共同正犯。被告乙○○所犯之罪
    ，其構成要件之「經營業務」，性質上即有反覆實施之連續關係，自不再論以連
    續犯，亦附此敘明。茲審酌其未有犯罪前科、其犯罪之動機、目的、手段、犯罪
    金額龐大，被害人受損非輕，嚴重破壞金融交易秩序，惟其本身亦有投資金錢之
    損失，與其他被害人多為親友關係及其犯後態度尚稱良好等一切情狀，爰量處如
    主文所示之刑，以資懲儆。
三、公訴意旨另以：被告乙○○與黃錫廉、甲○○兄弟共同基於意圖為自己不法所有
    之犯意聯絡，於同一時、地，以「卓領企業有限公司」及「威恆國際發展公司」
    名義，招募客戶向「帝國人壽」及「全美人壽」等保險公司投保人壽險，並以從
    事該項業務佣金優渥為由，由乙○○邀集丙○○、洪麗娟、潘榮姿、王秀珠、穆
    經平、李麗慈、陳村善、鄒運盛、劉春蓉、張秀勸、郭文雄、潘淑玲、張柳華、
    何穗林、鄭國榮、胡樹芳、劉國華、黃玉玲等不特定多數人陸續以現金投資並投
    保，而經營保險業務。詎至八十五年六、七月間，黃錫廉、甲○○兄弟二人結束
    營業，避不見面，且所招募之資金亦非全數投入前揭保險業務，丙○○等投資戶
    所繳納之保險費，黃錫廉未依規定繳納「全美人壽」及「帝國人壽」，待該二公
    司向投資戶催繳保險費時，投資戶始知上情而發現受騙，總計詐騙金額達二億五
    千萬元。因認被告乙○○涉犯保險法第一百六十七條之非保險業者經營保險業務
    罪及刑法第三百三十九條第一項之詐欺取財罪嫌。然查：
    (一)按保險法第一百六十七條第一項之罪，以非保險業經營保險或類似保險業務為
      要件。而保險法第一條第一項規定：「本法所稱保險，謂當事人約定，一方交
      付保險費於他方，他方對於因不可預料或不可抗力之事故所致之損害，負擔賠
      償財物之行為。」；第二條規定：「本法所稱保險人，指經營保險事業之各種
      組織，在保險契約成立時，有保險費之請求權，在承保危險事故發生時，依其
      承保之責任，負擔賠償之義務。」；第六條規定：「本法所稱保險業，指依本
      法組織登記，以經營保險為業之機構。」，因此被告之行為，須合乎上揭規定
      所稱之「經營保險業務」，始得以保險法第一百六十七條第一項之罪相繩。倘
      被告僅係「介紹」保險業務而從中抽取佣金，則不得論以「經營」保險業務。
      此觀諸同法第一百六十三條第二項將「保險業經營」與「介紹保險業」分別規
      定即明。而依前揭被害人指訴之內容可知，被告乙○○並未經手被害人繳交之
      保險費，亦未參與被害人保險契約之訂定（卷附保險契約要約書參照，台灣高
      雄地方法院檢察署八十六年偵字第三九一三號卷第三十四頁），充其量僅為上
      開「帝國人壽」或「全美人壽」保險公司從事招攬保險、收取佣金之人，並非
      自己製作保單並收取保費，而對於不可預料或不可抗力之事故造成損害從事理
      賠之人，非保險業主，其等雖有介紹招攬被害人向上揭二公司投保，仍與保險
      法第一六七條之犯罪構成要件有間。
    (二)又證人即共犯甲○○、黃錫廉已分別於調查處調查及檢察官偵查時自陳伊等「
      獲得乙○○等人提供之資金，曾被親友倒債八、九千萬元，其他大多是利息負
      擔。」等語在卷（台灣高雄地方法院檢察署八十六年偵字第三九一三號卷第十
      二頁、台灣高雄地方法院檢察署八十六年偵字第四八○二號卷第十四頁筆錄參
      照），且無其他證據足資證明，被告乙○○對於黃錫廉兄弟擅自挪用資金及隱
      瞞真實經營狀況等事知情。又被告乙○○本人亦為投資受害人之一，茲有甲○
      ○簽發面額高達五千萬元之本票影本一紙在卷可按（台灣高雄地方法院檢察署
      八十六年偵字第三九一三號卷第六十七頁參照），衡情其無與黃錫廉兄弟共同
      詐騙其他被害人之理。因此公訴人認被告此部分涉有詐欺取財罪嫌，證據亦有
      不足。
    (三)此外，復查無其他證據證明被告確有公訴人所指違反保險法第一百六十七條及
      刑法第三百三十九條第一項之詐欺取財犯行。惟公訴意旨認此部分與前揭論罪
      科刑部分有方法結果之牽連關係，屬裁判上一罪，爰不另為無罪之諭知。
據上論斷，應依刑事訴訟法第二百九十九條第一項前段，修正前之七十八年七月十七
日修正公布之銀行法第一百二十五條第一項，刑法第十一條第一項前段、第二條第一
項但書，判決如主文。
中      華      民      國      九十二      年      九    月      三    日
    臺灣屏東地方法院刑事第五庭
                                          法  官  王以齊
右正本證明與原本無異。
如不服本判決應於收受本判決後送達後十日內向本院提出上訴書狀，其未敘述上訴理
由者，並得於提起上訴後十日內向本院補提理由書狀（均須按他造當事人之人數附繕
本 ）「切勿逕送上級法院」
                                          書記官   盧姝伶
中      華      民      國      九十二      年      九    月    三    日
附錄本判決論罪科刑法條：
銀行法第二十九條第一項
除法律另有規定者外，非銀行不得經營收受存款、受託經理信託資金、公眾財產或辦
理國內外匯兌業務。
銀行法第一百二十五條第一項
違反第二十九條第一項規定者，處一年以上七年以下有期徒刑，得併科新臺幣三百萬
元以下罰金。


司法院資訊處製作；財團法人民間司法改革基金會備份。
